【裁判字號】    99,家抗,136
【裁判日期】    991019
【裁判案由】    選任遺產管理人
【裁判全文】
臺灣臺南地方法院民事裁定            99年度家抗字第136號
抗  告  人  財政部國有財產局臺灣南區辦事處臺南分處
法定代理人  甲○○
相  對  人  元大國際資產管理股份有限公司
法定代理人  乙○○
前抗告人因相對人就被繼承人周新欽選任遺產管理人事件，對於
中華民國99年8月26日臺灣臺南地方法院99年度司財管字第97號
裁定提起抗告，本院裁定如下：
      主      文
抗告駁回。
抗告程序費用新臺幣壹仟元由抗告人負擔。
      理      由
一、按先順序繼承人均拋棄其繼承權時，由次順序之繼承人繼承
    。其次順序繼承人有無不明或第四順序之繼承人均拋棄其繼
    承權者，準用關於無人承認繼承之規定。又繼承開始時，繼
    承人之有無不明者，由親屬會議於一個月內選定遺產管理人
    ，並將繼承開始及選定遺產管理人之事由，向法院報明。又
    第1178條所定之期限屆滿，無繼承人承認繼承時，其遺產於
    清償債權，並交付遺贈物後，如有賸餘，歸屬國庫。又繼承
    人有無不明而不能依民法第1177條選定遺產管理人時，得由
    利害關係人聲請法院選任之。民法第1176條第6項、第1177
    條、第1185條及第1178條第2項分別定有明文。
二、本件相對人即原審聲請人聲請意旨略以：被繼承人周新欽（
    男，民國○○年○月○○日生，身分證統一編號：Ｚ000000000號
    ，生前最後住所：臺南市○○區○○里○○鄰○○路○段491
    巷7號）生前積欠相對人債務，尚未清償完畢，相對人持有
    本院所核發債權憑證，惟被繼承人周新欽已於97年11月26日
    死亡，其法定繼承人均已拋棄繼承權，亦未依民法第1177條
    、第1178條於法定期限內，召開親屬會議並選任遺產管理人
    ，以致相對人之債權無法行使，為保障相對人即債權人之權
    益，相對人爰依法聲請選任被繼承人之遺產管理人等語。
三、原審法院裁定以：
  (一)相對人主張之上開事實，業據提出本院97年8月20日南院雅
    96執實字第87783號債權憑證、本院99年5月20日南院龍家柔
    98年度繼字第333號函、臺南市○○區○○段586地號、586-
    1地號土地登記第二類謄本、被繼承人周新欽繼承系統表、
    除戶謄本各1件為證，相對人主張堪信為真實；復查被繼承
    人周新欽之繼承人均已拋棄繼承權，業據本院調閱98年度繼
    字第333號拋棄繼承卷宗核閱無誤，又未準用民法第1177條
    規定選定遺產管理人，而相對人為被繼承人之債權人，故相
    對人以利害關係人聲請選任被繼承人之遺產管理人，核與上
    開規定並無不合，應予准許。
  (二)查本件被繼承人周新欽之繼承人均已拋棄繼承權，足見渠等
    對被繼承人遺產之處置已漠不關心，經本院函詢其繼承人周
    邱金、周文杰、李周美雲、周新寶、周新典，請其等於文到
    5日內以書面陳明是否願意擔任被繼承人周新欽之遺產管理
    人，逾期視為無意願，上開繼承人均逾期未陳明其意願，視
    為不願意擔任，有送達證書附卷可憑。查被繼承人周新欽之
    遺產，倘無人承認繼承時，將於清償債權，交付遺贈物後，
    歸屬國庫，即無人繼承之遺產若有賸餘，終歸國家所取得，
    則職司國有財產管理之有關機關自係最為適合擔任遺產管理
    之人，況上開機關就遺產管理之有關法律程序亦相當熟悉；
    故為使遺產之處置順利進行，並考量遺產管理之專業性與公
    平性，認選任抗告人為被繼承人之遺產管理人為適當。
四、抗告意旨略以：
  (一)按司法院74年10月15日（74）院台廳一字第05786號函示「
    嗣後各地方法院受理有關無人承認繼承遺產管理事件時，．
    ．．因此類拋棄繼承事件，多屬遺債大於遺產，形同破產，
    儘量避免選任國有財產局為遺產管理人。」，以及本局91年
    2月27日台財局接字第0910004982號函轉司法院秘書長90年
    12月20日（90）秘台廳民一字第30224號函示「檢送司法院
    秘書長90年12月20日（90）秘台廳民一字第30224號函乙份
    ，司法院秘書長已轉知臺灣高等法院等，請各法院受理有關
    無人承認繼承遺產管理人事件時，宜注意依財政部修正之代
    管無人承認繼承遺產作業要點及該院74年10月15日（74）院
    台廳一字第05786號函辦理」。
  (二)查抗告人於99年9月1日接獲原審裁定選任為被繼承人周新欽
    之遺產管理人。經細閱該民事裁定理由欄第二項之記載：「
    ……被繼承人周新欽（男，民國○○年○月○○日生，身分證統
    一編號：Ｚ000000000）已於97年11月26日死亡，其全體法定
    繼承人均已拋棄繼承權，而聲請人為保障債權權益，爰聲請
    依法選任遺產管理人等語。……」。衡諸一般常情，被繼承
    人之法定繼承人之所以聲明拋棄繼承，不外乎被繼承人之遺
    債大於遺產，有破產之虞。審究本案，被繼承人之繼承人皆
    已聲明拋棄繼承，足見被繼承人之遺債大於遺產，再者，人
    性戀財，若被繼承人所遺留之財產，於清償債務後仍有剩餘
    ，其繼承人豈有拋棄繼承之理？因之被繼承人即可能屬於遺
    債大於遺產，有破產之虞。此類遺債大於遺產案件，已無多
    餘財產可收歸國有，其遺產管理人之主要職責為配合債權人
    及法院之查封、拍賣程序，以完成被繼承人債務之清償，類
    此案件，並非得由專司管理國家財產之相關機關擔任遺產管
    理人，亦可選任律師或民間公正人士等擔任遺產管理人；再
    者，遺產不足清償遺債之案件亦得依法聲請進入破產程序，
    其由法院選任律師或社會公正人士等擔任破產管理人，是遺
    債大於遺產之指定遺產管理人事件，選任律師或社會公正人
    士為其遺產管理人，更能彰顯其清償債務之本意。
  (三)次查，抗告人因係國庫之財產管理機關，而國庫對於無人承
    認繼承遺產向有期待權。而以被繼承人之遺債大於遺產之情
    形，遺產管理程序終結時已無遺產可收歸國有，則選任抗告
    人為遺產管理人間所將耗費之人力、時間實難以金錢衡量；
    且管理期間所需之花費亦由國庫代為墊付，不僅國庫權益受
    損，更甚者，豈非造成浪費國家資源於少數人之不公現象。
  (四)末查，民法第1179條亦明文規定，拋棄繼承之繼承人並非不
    可擔任遺產管理人，而被繼承人之配偶、子女或其他最近親
    屬較清楚被繼承人之遺產、債權債務關係，就該其債務必較
    抗告人明瞭，如由其擔任遺產管理人亦能收事半功倍之效。
    是類此拋棄繼承之遺產管理案件，實應以被繼承人之配偶、
    子女、其他最近親屬或律師等社會公正人士為遺產管理人，
    更能加速遺產之清查與處理。
  (五)再者，臺灣嘉義地方法院亦認為「……次查，遺產管理人之
    職務在於編制遺產清冊、為保存遺產必要之處置、清償債權
    或交付遺贈物及遺產之移交等事務，當須對被繼承人之遺產
    及遺債事務有相當瞭解，而財政部國有財產局臺灣南區辦事
    處嘉義分處既為公務機關，對於被繼承人之遺產及負債狀況
    所知應屬有限。此外，財政部國有財產局臺灣南區辦事處嘉
    義分處為公務機關，依國有財產法之規定綜理國有財產事務
    ，執行事務所須預算為全國人民納稅所得，若顯無遺產可歸
    屬國庫，自不宜選任財政部國有財產局臺灣南區辦事處嘉義
    分處為遺產管理人，以避免其代管私人遺產之管理費用無法
    由被繼承人之遺產歸墊，導致利用全民資源負擔個人私務之
    支出，實不符社會公平原則，故本件情況，財政部國有財產
    局台灣南區辦事處嘉義分處尚不適宜擔任被繼承人之遺產管
    理人」。
  (六)並聲明：原裁定廢棄，改選任被繼承人之親屬或專業律師擔
    任，抗告程序費用由被繼承人之遺產負擔。
五、經查：
  (一)本件相對人聲請之前開事實，業據其提出本院97年8月20日
    南院雅96執實字第87783號債權憑證、本院99年5月20日南院
    龍家柔9 8年度繼字第333號函、臺南市○○區○○段586地
    號、586-1地號土地登記第二類謄本（部分）、被繼承人周
    新欽繼承系統表、除戶謄本各1件附於原審卷可稽，且經本
    院調閱拋棄繼承權聲請案卷核閱無誤，揆諸前開說明，其自
    係被繼承人之利害關係人，從而，相對人以其為利害關係人
    聲請選任被繼承人之遺產管理人，自屬有據。
  (二)被繼承人之配偶、子女或最近親屬未必較清楚被繼承人之遺
    產及債權債務關係，被繼承人之法定繼承人均拋棄繼承，對
    被繼承人遺留之權利義務，已無利害關係，如選定擔任遺產
    管理人，難期其克盡善良管理人之注意義務執行職務。況被
    繼承人之繼承人周邱金、周文杰、李周美雲、周新寶、周新
    典經原審徵詢其意見之結果，均未回覆有意願擔任被繼承人
    之遺產管理人，此有本院函文、送達回證附在原審卷足憑，
    顯見繼承人間並無擔任遺產管理人之意願，則縱強行選任擔
    任遺產管理人，亦難期能積極協助清理遺產及債務。而被繼
    承人生前之債權債務關係及有關產權證明文件，抗告人得依
    其他方式獲悉或取得，有關之印鑑亦得依舉證責任分配方式
    辨識其真偽，於其管理遺產上並無困難，抗告人所提之司法
    院前述函示，並非謂抗告人不得選任其為遺產管理人，本件
    並不受該函示之約束。
  (三)再查，遺產管理人之指定，旨在維護公益及被繼承人債權人
    之利益，此觀民法第1177條立法理由即明，顯非以遺產管理
    人管理遺產是否有實質利益為考量。況被繼承人之遺產，於
    遺產管理人完成清償債權並交付遺贈物等清算程序前，是否
    有賸餘，無從知悉。而依上說明，各順序之繼承人均拋棄繼
    承者，其剩餘財產歸屬國庫，抗告人為國庫之綜理機關，為
    備有財產管理之專才，雖其經費支出屬國家資源，但保護無
    人繼承財產之債權人之權利，亦屬政府之義務，因此於遺產
    管理指定之實際運作，仍認選任抗告人為遺產管理人較為妥
    適。是抗告意旨以「本件既有遺債大於遺產之虞，若選任抗
    告人為遺產管理人，抗告人仍須盡善良管理人之責任為其管
    理遺產、處理債務問題，期間所將耗費之人力、時間實難以
    金錢衡量；且管理期間所須之花費亦由國庫代為墊付，而若
    落得其遺產不足以清償，不僅國庫利益受損，更甚者，豈非
    造成浪費國家資源於少數特定人之不公現象云云」，亦無可
    採。
  (四)至他院之見解因個案之情形有異，其本院自不受該意見之拘
    束，抗告人此項主張，亦屬無據。相對人為被繼承人之債權
    人，如兼任被繼承人之遺產管理人，恐有利害衝突之虞，而
    不利於被繼承人之其他債權人；專業律師或社會公正人士，
    於實務上，就此類案件，鮮有擔任遺產管理人之意願，均不
    宜選任為遺產管理人。
  (五)綜上所述，原審以此指定抗告人為被繼承人之遺產管理人，
    經核並無不合。而抗告意旨復未述明原裁定選任其為被繼承
    人之遺產管理人有何違法或其他不當之處，其提起抗告，聲
    明廢棄原裁定，非有理由。
六、據上論結，本件抗告為無理由，依非訟事件法第21條第2項
    、第24條第1項、第46條，民事訴訟法第495條之1第1項、第
    449條第1項、第95條、第78條，裁定如主文。
中    華    民    國    99    年    10    月    19    日
                  家事法庭      審判長 法  官  謝瑞龍
                                       法  官  葉惠玲
                                       法  官  郭貞秀
以上正本係照原本作成。
抗告人如不服本裁定，僅得於本裁定正本送達後10日內以適用法
規顯有錯誤為理由，向本院提出再抗告狀（須附繕本一份及繳納
再抗告裁判費新臺幣1,000元）。
中    華    民    國    99    年    10    月    19    日
                                       書記官  鄭隆慶

司法院資訊處製作；財團法人民間司法改革基金會備份。
